【裁判字號】    90,判,690
【裁判日期】    900427
【裁判案由】    營利事業所得稅
【裁判全文】
最  高  行  政  法  院  判  決                      九十年度判字第六九○號
    原      告  甲○○○○○○.
    被      告  財政部臺灣省中區國稅局
    代  表  人  楊重華
右當事人間因營利事業所得稅事件，原告不服行政院中華民國八十八年三月五日台八
十八訴字第○八四二二號再訴願決定，提起行政訴訟。本院判決如左：
    主  文
原告之訴駁回。
訴訟費用由原告負擔。
    事  實
緣原告八十三年度營利事業所得稅結算申報，列報營業收入新臺幣（下同）一九、三
一三、五○一元，營業成本一七、二四○、四一四元，營業費用二、一八○、五一四
元，非營業收入八、七三一元，全年所得額為虧損九八、六九六元。被告初查，以其
經通知提示帳簿憑證供核，惟逾期未提示，就營業收入淨額一九、三一三、五○一元
按同業利潤標準（行業標準代號一六○九─九九純益率百分之八）核定其營業淨利一
、五四五、○八○元，加計非營業收入八、七三一元，核定全年所得額為一、五五三
、八一一元。原告不服，申經復查結果，未准變更，提起訴願、再訴願，遞遭決定駁
回。遂提起本件行政訴訟，茲摘兩造訴辯意旨如次：
原告起訴意旨略謂：一、原告並非如被告所稱逾期未提示帳簿憑證供查核，有被告調
借帳簿；憑證收據為證。二、原告於再訴願時陳明銷售產品以構想打樣組合銷售。財
政部頒布原、物料耗用標準，卻無標準可依據。於是原告提出復查時，提示銷售成品
樣品未被接受，計算實際成本之耗用，實難以甘服。三、原告僅售予同一家公司（間
接外銷），產品、歸類、包裝均應配合國外客戶之需求，成本之計算亦較為簡便。四
、原告進貨部分遲延取得憑證，畢竟有進貨事實。可認定之營業成本理應認定，全額
之營業成本均依同業利潤標準核定，實有欠公允。五、適逢經濟不景氣之際，財政部
國稅局採用簡易查帳方式，依規定記帳者均按擴大書面審核查核繳交營利事業所得稅
，除特殊行業外以百分之六之營利所得計算稅額，查帳案件均在百分之三左右，查核
營利所得繳交稅款，核定原告營利所得為百分之八，為求減輕賦稅，爰提起本件訴訟
。請求將原處分、訴願決定及再訴願決定均撤銷等語。
被告答辯意旨略謂：一、本件原告本期申報營業收入一九、三一三、五○一元，營業
成本一七、二四○、四一四元、非營業收入八、七三一元，全年虧損九八、六九六元
，被告所屬埔里稽徵所初查，原告本期帳載不完備，憑證欠齊全，經函請原告限期補
正，惟逾期仍未能補正，遂依規定按同業利潤標準淨利率百分之八核定營業淨利一、
五四五、○八○元，加非營業收入八、七三一元，核定全年所得額為一、五五三、八
一一元。原告不服，復查主張帳證資料已補正，請重新查核等語，經就原告提示帳證
文據查核結果：(一)本期銷貨開立統一發票產品品名計有五十八種，惟原告存貨帳及明
細表祇分類十七種，進、銷、存分類未依實際銷貨發票之種類及名稱歸類，致本期產
品進、銷、存數量無法勾稽。(二)申報產品包裝費一、一九五、○八九元，所列報包裝
費分析表中，各不同產品不論品名規格、大小及單位之每單位產品平均用量及金額皆
相同，顯與實際包裝耗用數量不符，致產品單位成本不確實。(三)主要原料木製品、五
金、合板等之進貨憑證，無單價而數量為一批，致本期直接原料耗用數量無法勾稽查
核。乃依規定按同業利潤標準（行業代號一六○九－九九、毛利率百分之二十一）核
定營業成本一五、二五七、六六六元（19,313,501元×79%） ，營業毛利四、○五五
、八三五元，減除營業費用依申報核定數二、一八○、五一四元，核定營業淨利一、
八七五、三二一元，惟超過全年營業收入淨額按同業利潤標準淨利率百分之八核計之
營業淨利一、五四五、○八○元，乃依營利事業所得稅查核準則第六條規定核定營業
淨利一、五四五、○八○元加計非營業收入八、七三一元，核定全年所得額為一、五
五三、八一一元尚無不合，原告以因產品包裝方式不同，雖開立統一發票品名有五十
八種，實則僅十七種產品，如以五十八種產品類別登載帳簿，將使帳務處理複雜而難
以確實。又其因外銷地區不同需求，產品不分品名規格均合併裝箱，故以平均耗用量
分析列報包裝費。至本期主要原料木製品、五金、合板等進貨憑證未詳載單價及數量
，係廠商之疏忽，原告可請廠商補正，亦可依同業或原告之同期間進貨憑證加以換算
云云，訴經財政部訴願決定除持與被告相同之論見外，並以原告本期開立統一發票品
名計有五十八種，銷售之產品代號、名稱及單價皆不同，各產品接單生產及銷售日報
亦不一致，原告雖主張因包裝方式不同及簡化登帳，應歸類為十七種產品，惟勉強歸
類後品名、數量及單價不同之產品彙總為單一產品，未考慮各產品耗用材料不同及單
價差異而合併加權平均計算，非但影響成本及存貨計價甚鉅，且產品之進銷存無法確
實依序登帳，致無法與銷貨發票逐一勾稽核明。次查原告本期包裝費無論產品之品名
、規格及單位不同，皆列報相同之包裝耗用量，顯與實際不符。例如其「吊飾」產品
列報二○○箱，宗教組(一)列報三一二箱，皆以箱為單位，吊飾一箱裝一九二 PCS，宗
教組(一)一箱裝七四四 PCS，惟列報包裝材料及耗用量皆相同。又如餐巾圖本期列報生
產二、二六四SET，聖誕系列(三)列報二、三○四SET，餐巾圖每一SET 為三PC，聖誕系
列(三)為二PC，惟列報包裝材料及平均耗用量亦皆相同，所稱因外銷地區不同，產品合
併裝箱，顯與事實不符，其產品單位成本不確實。又原告本期帳載不完備，所編製之
原物料進耗存明細表、直接原料明細表、製成品產銷存明細表及單位成本分析表紊亂
不實，其憑證欠齊全，即令補正，本期營業成本仍無法勾稽查核。例如原物料明細帳
中本期進料木製品，依帳載分類木製品(一)之原料由六十七．四元至七十四．七八元計
算有七種單價及木製品(二)單價二十元，惟進項憑證皆未有如此分類註記。合板亦分合
板(一)及合板(二)，單價由九元至一七○元計有四種，合板(一)單價一七○元為合板(二)最低
單價九元之十八．九倍，所訴憑證欠齊全之數量、單位及單價可依同期進貨憑證換算
一節，核無足採。另原告本期直接原料明細表申報生產「木頭心」產品七、九○○PC
，列報耗用直接材料合板(二)、木製品(一)、乾燥花及五金等四種原料，其中合板(二)依原
物料明細帳所載並無期初存料，而最早進料日期為二月十五日，木製品(一)最早進料日
期為三月二十五日，惟木頭心產品無期初存貨卻於一月二十日銷售四○○ SET；「美
國國旗產品」本期申報耗用薄片、乾燥花及木框三種原料，依帳載原料薄片於十月十
八日進料，木框於五月三十一日進料，美國國旗產品無期初存貨卻於進料生產前分別
於三月一日銷售二、六○○PC及四月一日銷售二、二○○PC，顯然其生產原料歸類混
淆不清，原告本期進料、銷貨及存貨帳載不確實，產銷存無法勾稽查核，被告依同業
利潤標準核定其所得額，並無不當。二、原告本期銷售產品開立統一發票品名計有五
十八種，而各種銷售產品之產品代號名稱及銷售單價皆不同，各產品接單生產及銷售
日報亦不一致，其存貨帳及明細表僅分類十七種，原告雖主張因部分產品成本差價細
微，故歸類計算，惟其歸類後產品包含有不同品名之數量、單價卻逕予彙總為單一產
品，卻未考慮各產品所耗材料不同、單價差異而合併加權平均計價，非但對成本及存
貨計價影響甚鉅，且產品進、銷、存數量亦無法確實依序登帳，致無法與其銷貨發票
所載品名逐一勾稽核明。原告本期產品包裝費不論產品品名規格大小及產品單位不同
，皆列相同單位平均耗用量，顯與實際包裝用量不符。致產品單位成本不確實，其所
主張產品僅銷售單獨一家公司，包裝同一紙箱而平均成本乙節，顯無足採。再者，原
告本期申報直接原料明細表產品「木頭心」申報生產七、九○○PC，列報耗用直接材
料合板(二)、木製品(一)、乾燥花及五金等四種原料，依原告原物料明細帳所載合板(二)本
期無期初存料，而最早進料日期為二月十五日，及木製品(一)原料最早進料亦為三月二
十五日，惟查原告本期「木頭心」產品無期初存貨卻於一月二十日即已銷售四○○SE
T 。另產品「美國國旗」本期申報耗用薄片、乾燥花、木框等三種原料，依帳載原料
薄片於十月十八日進料，而木框於五月三十一日始進料，其本期產品「美國國旗」亦
無期初存貨卻在未有進料生產前即分別於三月一日銷售二、六○○PC及四月一日銷售
二○○PC，顯然其生產原料歸類混淆不清，本期進料銷貨及存貨帳載亦不確實，是原
告雖有進貨事實，其營業成本仍無法勾稽查核，從而被告初查按同業利潤標準核定其
所得額，並無不合，原告仍執前詞，核無可採。綜上所述，原告之訴為無理由，請求
判決駁回等語。
    理  由
按「稽徵機關進行調查或復查時，納稅義務人應提示有關各種證明所得額之帳簿、文
據；其未提示者，稽徵機關得依查得之資料或同業利潤標準，核定其所得額。」「本
法第八十三條所稱之帳簿文據，其關係所得額之一部或關係課稅年度中某一期間之所
得額，而納稅義務人未能提示者，稽徵機關得就該部分依查得之資料或同業利潤標準
核定其所得額。」為行為時所得稅法第八十三條第一項及同法施行細則第八十一條所
規定。所謂未提示，兼指帳簿文據全部未提示，或雖提示而有不完全、不健全或不相
符者，本院著有六十一年判字第一九八號判例可資參照。又「帳簿文據，其關係所得
額之一部而未能提示者，依所得稅法施行細則第八十一條之規定辦理。但其核定所得
額，以不超過當年度全部營業收入淨額依同業利潤標準核定之所得額為限。」復為行
為時營利事業所得稅查核準則（以下簡稱查核準則）第六條第一項所明定。本件原告
八十三年度營利事業所得稅結算申報，列報營業收入一九、三一三、五○一元，營業
成本一七、二四○、四一四元，營業費用二、一八○、五一四元，非營業收入八、七
三一元，全年所得額為虧損九八、六九六元。被告初查，以其經通知提示帳簿憑證供
核，惟逾期未提示，就營業收入淨額一九、三一三、五○一元按同業利潤標準（行業
標準代號一六○九─九九純益率百分之八）核定其營業淨利一、五四五、○八○元，
加計非營業收入八、七三一元，核定全年所得額為一、五五三、八一一元。原告不服
，申經復查結果，未准變吏，乃循序提起本件行政訴訟，主張如事實欄所載。經查：
一、本件被告初查，以原告逾限未能提示帳簿憑證供核，乃就其營業收入淨額一九、
三一三、五○一元按同業利潤標準（行業標準代號一六○九─九九純益率百分之八）
核定其全年所得額為一、五五三、八一一元。原告不服，申經復查結果，以（一）經
就原告提示之帳證文據查核結果：本期銷貨開立統一發票產品品名計五十八種，惟其
存貨帳及明細表僅分類十七種，進銷存分類未依實際銷貨發票記載之種類及名稱歸類
，本期產品之進、銷、存數量無法勾稽。（二）本期申報產品包裝費一、一九五、○
八九元，所列報包裝費分析表中，不同產品無論品名規格及單位大小，每單位產品平
均耗用量及金額皆相同，顯與實際包裝耗用數量不符，產品單位成本不確實。（三）
原告本期主要原料木製品、五金、合板等進貨憑證，無單價而數量為一批，本期直接
原料耗用數量無法勾稽。原告本期營業成本無法查核，經按同業利潤標準（行業標準
代號一六○九─九九毛利率百分之二十一）核定營業成本一五、二五七、六六六元（
19,313,501元×79%），營業毛利四、○五五、八三五元，減除依申報數核定營業費
用二、一八○、五一四元，核定營業淨利一、八七五、三二一元，超過全年營業收入
淨額按同業利潤標準淨利率百分之八核計之淨利一、五四五、○八○元，原核定依查
核準則第六條規定核定營業淨利一、五四五、○八○元，加計非營業收入八、七三一
元，核定全年所得額一、五五三、八一一元，尚無不合，乃未准變更。二、原告主張
因產品包裝方式不同，雖開立統一發票品名有五十八種，實則僅十七種產品，如以五
十八種產品類別登載帳簿，將使帳務處理複雜而難以確實。又其因外銷地區不同需求
，產品不分品名規格均合併裝箱，故以平均耗用量分析列報包裝費。至本期主要原料
木製品、五金、合板等進貨憑證未詳載單價及數量，係廠商之疏忽，原告可請廠商補
正，亦可依同業或原告之同期間進貨憑證加以換算等語。惟原告本期開立統一發票品
名計有五十八種，銷售之產品代號、名稱及單價皆不同，各產品接單生產及銷售日報
亦不一致，原告雖主張因包裝方式不同及簡化登帳，應歸類為十七種產品，惟勉強歸
類後品名、數量及單價不同之產品彙總為單一產品，未考慮各產品耗用材料不同及單
價差異而合併加權平均計價，非但影響成本及存貨計價甚鉅，且產品之進銷存無法確
實依序登帳，致無法與銷貨發票逐一勾稽核明。原告本期包裝費無論產品之品名、規
格及單位不同，皆列報相同之包裝耗用量，顯與實際不符。例如其「吊飾」產品列報
二○○箱，宗教組（一）列報三一二箱，皆以箱為單位，吊飾一箱裝一九二PC ，宗
教組（一）一箱裝七四四PC，惟列報包裝材料及耗用量皆相同。又如餐巾圖本期列報
生產二、二六四SET，聖誕系列（三）列報二、三○四  SET，餐巾圖每一SET 為三PC
，聖誕系列（三）則為二PC，惟列報包裝材料及平均耗用量亦皆相同，原告所主張因
外銷地區不同，產品合併裝箱，顯與事實不符，其產品單位成本不確實。又原告本期
帳載不完備，所編製之原物料進耗存明細表、直接原料明細表、製成品產銷存明細表
及單位成本分析表紊亂不實，其憑證欠齊全，即令補正，本期營業成本仍無法勾稽查
核。例如原物料明細帳中本期進料木製品，依帳載分類木製品（一）之原料由六十七
‧四元至七十四‧七八元計有七種單價及木製品（二）單價二十元，惟進項憑證皆未
有如此分類註記。合板亦分合板（一）及合板（二），單價由九元至一七○元計有四
種，合板（一）單價一七○元為合板（二）最低單價九元之十八‧九倍，則原告所主
張憑證欠齊全之數量、單位及單價可依同期進貨憑證換算乙節，核無足採。另原告本
期直接原料明細表申報生產「木頭心」產品七、九○○PC，列報耗用直接材料合板（
二）、木製品（一）、乾燥花及五金等四種原料，其中合板（二）依原物料明細帳所
載並無期初存料，而最早進料日期為二月十五日，木製品（一）最早進料日期為三月
二十五日，惟木頭心產品無期初存貨卻於一月二十日銷售四○○ SET；「美國國旗產
品」本期申報耗用薄片、乾燥花及木框三種原料，依帳載原料薄片於十月十八日進料
，木框於五月三十一日進料，美國國旗產品無期初存貨卻於進料生產前分別於三月一
日銷售二、六○○PC及四月一日銷售二、二○○PC，顯然其生產原料歸類混淆不清，
原告本期進料、銷貨及存貨帳載不確實，產銷存無法勾稽查核，被告依同業利潤標準
核定其所得額，並無不當。三、綜上所述，原告所訴各節，尚不足採。被告所為原處
分，揆諸首揭規定及說明，核無違誤。一再訴願決定遞予維持，均無不合。原告起訴
意旨，難謂有理由，應予駁回。
據上論結，本件原告之訴為無理由，爰依行政訴訟法施行法第二條、行政訴訟法第九
十八條第三項前段，判決如主文。
中    華    民    國     九十        年      四      月     二十七      日
                    最 高 行 政 法 院  第 四 庭
                                審 判 長 法  官      葉  振  權
                                         法  官      姜  仁  脩
                                         法  官      吳  錦  龍
                                         法  官      劉  鑫  楨
                                         法  官      吳  明  鴻
右  正  本  證  明  與  原  本  無  異
                                         法院書記官  陳  盛  信
中    華    民    國     九十        年      四      月      三十       日


司法院資訊處製作；財團法人民間司法改革基金會備份。
